ACORDAO-COMPLETO-2355628

ACÓRDÃO 10613/2019 ATA 38/2019 - SEGUNDA CÂMARA

VISTOS, relatados e discutidos estes autos de concessão de pensão militar deferidas no âmbito da Nona Região Militar. 
ACORDAM os Ministros do Tribunal de Contas da União, reunidos em sessão da 2ª Câmara, ante as razões expostas pelo Relator, e com fulcro nos arts. 1º, inciso V, e 39, inciso II, ambos da Lei n. 8.443/1992 c/c o art. 259, inciso II, do Regimento Interno em:
9.1. considerar legais os atos de concessão de pensão militar a Eranil Ipolito da Silva (XXX.026.461-XX) , Sophia Neves Correa (XXX.312.201-XX) , Luciene Adami (XXX.959.031-XX) e Marta Adami (XXX.070.021-XX) , concedendo registro aos respectivos atos;
9.2. considerar prejudicados, por perda de objeto, na forma do art. 260, § 5º do RI/TCU, os atos de concessão de pensão instituídos por Francisco Sales da Silva, Guilherme Torres, Januário de Paula Correa, José Lubas e Manoel Dutra Martins;
9.3. promover a oitiva de Rosane Flores da Silva (XXX.057.961-XX) para assegurar seu exercício do contraditório e da ampla defesa; e
9.4. dar ciência desta deliberação aos interessados e à Nona Região Militar.

Atos de concessão de pensões militares da Nona Região Militar.

Segunda Câmara

Nona Região Militar.

3. Interessados/Responsáveis:
3.1. Interessados: Eranil Ipolito da Silva (XXX.026.461-XX); Eunice Barbosa Correa (XXX.073.151-XX); Luciene Adami (XXX.959.031-XX); Marlene Martins Carrapateira (XXX.739.671-XX); Marluce Britez Martins (XXX.458.181-XX); Marta Adami (XXX.070.021-XX); Ramona Pinheiro da Silva (XXX.483.811-XX); Romualda Franco Torres (XXX.683.371-XX); Rosane Flores da Silva (XXX.057.961-XX); Sophia Neves Correa (XXX.312.201-XX) e Zeni de Moraes Lubas (XXX.617.331-XX).

13.1. Ministros presentes: Ana Arraes (Presidente), Augusto Nardes (Relator) e Raimundo Carreiro.
13.2. Ministro-Substituto convocado: André Luís de Carvalho.

AUGUSTO NARDES

Tratam os autos de processo consolidado com oito pensões militares concedidas no âmbito da Nona Região Militar.
2.	A instrução da unidade técnica, após a aplicação das críticas automáticas na forma estabelecida na IN 55/2007 – TCU e na Resolução 206/2007 – TCU, propõe considerar legal e conceder o registro do ato integrante deste processo.
3.	Divergindo, em parte, o representante do Ministério Público junto ao Tribunal de Contas da União propugna pela oitiva de uma das interessadas, na forma que transcrevo a seguir, com ajustes de formas que julgo pertinentes:
Trata-se de processo consolidado com oito atos de pensões militares deferidas pela Nona Região Militar, que receberam pareceres pela legalidade do controle interno e da Secretaria de Fiscalização de Pessoal.
A pensionista Rosane Flores da Silva, na condição de filha do instituidor Dionísio da Silva (peça 2) recebe, além da pensão militar em análise, pensão especial de ex-combatente (PEEC) igualmente instituída pelo seu genitor.
A referida PEEC foi apreciada e considerada legal por esta Corte de Contas, nos autos do TC Processo 011.923/2014-8, mediante o Acórdão 4407/2014-TCU-Segunda Câmara, prolatado na Sessão de 26/8/2014.
O artigo 30 da Lei 4.242/1963, norma em vigor por ocasião do falecimento do instituidor, ocorrido em 30/6/1987, veda o pagamento concomitante da pensão especial de ex-combatente com qualquer importância recebida pelos cofres públicos:
Art 30. É concedida aos ex-combatentes da Segunda Guerra Mundial, da FEB, da FAB e da Marinha, que participaram ativamente das operações de guerra e se encontram incapacitados, sem poder prover os próprios meios de subsistência e não percebem qualquer importância dos cofres públicos, bem como a seus herdeiros, pensão igual à estipulada no art. 26 da Lei n.º 3.765, de 4 de maio de 1960. (Revogado pela Lei nº 8.059, de 1990) 
Parágrafo único. Na concessão da pensão, observar-se-á o disposto nos arts. 30 e 31 da mesma Lei nº 3.765, de 1960.  (Revogado pela Lei nº 8.059, de 1990) 
Nesse sentido, a jurisprudência deste Tribunal sobre a matéria está há longo tempo consolidada, conforme se observa, por exemplo, da Decisão 280/2001-1ª Câmara.
Convém frisar que o formulário de cancelamento de concessão constante do Sisac, sob o número de controle 10003487-06-2011-000005-9, não se refere à pensão especial de ex-combatente em favor da beneficiária.
O aludido ato informa o cancelamento, a partir de 14/8/2008, de benefício concedido em 26/11/1981, sem especificar o destinatário. A pensão especial em favor de Rosane Flores da Silva consiste em uma reversão, a partir do término do ato cancelado, ou seja, com vigência em 14/8/2008.
No caso concreto, há que se levar em consideração, ainda, a impossibilidade de enquadramento do instituidor como militar e ex-combatente de modo simultâneo, uma vez que essas categorias são mutuamente excludentes, em face de expressa disposição legal, conforme se observa do excerto do voto condutor do Acórdão 1897/2011-TCU-Plenário:
13. Logo, assiste razão ao MP/TCU ao afirmar que o militar que permaneceu na carreira militar após o conflito bélico não faz jus ao enquadramento como ex-combatente, conforme se extrai da leitura do texto acima grifado e dos precedentes jurisprudenciais do STJ apontados no parecer parcialmente transcrito no item 8 do Relatório precedente. Por essa razão, ou o ex-servidor faz jus à pensão especial de ex-combatente ou aos proventos da reforma ou da reserva remunerada.
14. Uma consequência prática emerge dessa abordagem: há que se verificar a continuidade no serviço militar, após o confronto, para avaliar o cabimento de um ou de outro benefício. O mesmo raciocínio se aplica às respectivas pensões por eles instituídas. A mera acumulação dos benefícios não é suficiente para que se declare a ilegalidade daquele concedido e submetido a registro mais tardiamente.
15. Passando ao exame das situações específicas deste processo, verifico que o instituidor do benefício tratado no ato de fls. 46/48, Sr. José Ramos Filho, foi reformado por idade limite de permanência na reserva. Sendo militar de carreira, ele não poderia enquadrar-se na definição de ex-combatente constante no art. 1º da Lei n. 5.315/197 nem ser instituidor da pensão considerada legal por este Tribunal nos autos do TC Processo 022.732/2007-6 em Sessão de 27/11/2007, o que impõe a constituição de processo específico para oitiva da interessada (viúva) e manifestação do Ministério Público, com vistas à revisão de ofício autorizada pelo art. 260, § 2º, do Regimento Interno.
O ato em análise ingressou neste Tribunal em 19/5/2014, de modo que há necessidade de se conferir à interessada o direito ao contraditório e à ampla defesa, nos termos do Acórdão 587/2011-TCU-Plenário, previamente à apreciação da legalidade da sua pensão militar, em razão de acumulação irregular com pensão especial de ex-combatente.
Deve também ser ouvida em relação à revisão de ofício do Acórdão 4407/2014-TCU-Segunda Câmara, no âmbito do TC Processo 011.923/2014-8, que apreciou a concessão indevida de PEEC a militar e a seus dependentes, nos termos do art. 260, § 2º, do Regimento Interno do TCU.
Ante o exposto, o Ministério Público de Contas sugere promover a oitiva de Rosane Flores da Silva, em relação às irregularidades indicadas no presente parecer.
       Quanto aos demais atos de pensão militar, podem ser considerados legais, de acordo com a proposta oferecida nos autos pela unidade técnica, com ressalva no tocante às pensões especiais de ex-combatentes instituídas por Francisco Sales da Silva, Guilherme Torres, Januário de Paula Correa, José Lubas e por Manoel Dutra Martins (inicial) , que foram posteriormente canceladas, conforme informações obtidas do e-Pessoal.
	É o relatório.

não há.

Procurador Júlio Marcelo de Oliveira.

PESSOAL. PENSÃO MILITAR. LEGALIDADE DE ALGUNS ATOS. ACUMULAÇÃO DE PENSÃO MILITAR COM PENSÃO ESPECIAL DE EX-COMBATENTE. OITIVA DE UMA BENEFICIÁRIA. DETERMINAÇÕES.

PENSÃO MILITAR (PMIL)

Secretaria de Fiscalização de Pessoal (SEFIP).

Em exame os atos de concessão de pensões militares, conforme deferidos pela Nona Região Militar (peças 2 a 9) .
2.	Os pareceres exarados nos autos pela Secretaria de Fiscalização de Pessoal – Sefip (peças 11 e 12) e pelo Ministério Público junto ao TCU (peça 13) , representado pelo Procurador Júlio Marcelo de Oliveira são parcialmente divergentes. 
3.	A Sefip propõe a legalidade de todas as concessões pensionais, enquanto o Ministério Público de Contas oferece opinião diversa para os atos insertos às peças 4, 5, 7, 8 e 9 que se referem a pensões especiais posteriormente canceladas. Propõe, ainda, solução diferente para o caso da pensionista Rosane Flores da Silva (instituidor Dionísio da Silva, peça 2) .
4.	O ponto principal em que o Procurador sustenta sua divergência é que a pensionista Rosane Flores da Silva, além do benefício pensional em exame, percebe pensão especial de ex-combatente, já julgada legal por este E. Tribunal, nos autos do TC Processo 011.923/2014-8, Acórdão 4407/2014-TCU-Segunda Câmara.
5.	Conforme o ato de peça 2, o óbito do ex-combatente, Dionísio da Silva, ocorreu em 30/06/1987, quando estava em vigor a Lei 4.242/1963, que assim dispunha:
“Art 30. É concedida aos ex-combatentes da Segunda Guerra Mundial, da FEB, da FAB e da Marinha, que participaram ativamente das operações de guerra e se encontram incapacitados, sem poder prover os próprios meios de subsistência e não percebem qualquer importância dos cofres públicos, bem como a seus herdeiros, pensão igual à estipulada no art. 26 da Lei n.º 3.765, de 4 de maio de 1960.” 
6. 	Como se vê, o art. 30 da Lei 4.242/1963 veda a acumulação da pensão de ex-combatente com qualquer importância percebida dos cofres públicos e requer do beneficiário a condição de ser incapaz de prover os próprios meios de subsistência, não havendo quaisquer ressalvas acerca dessas restrições.
7.	Além da acumulação indevida, no caso concreto, acresce-se a incompatibilidade da condição de ex-combatente com a de militar de carreira. A definição constante do art. 1º, da Lei 5.315/1967, esclarece que ex-combatente é “todo aquele que tenha participado efetivamente de operações bélicas, na Segunda Guerra Mundial, como integrante da Força do Exército, da Força Expedicionária Brasileira, da Força Aérea Brasileira, da Marinha de Guerra e da Marinha Mercante, e que, no caso de militar, haja sido licenciado do serviço ativo e com isso retornado à vida civil definitivamente.”
8.	Da definição legal de ex-combatente resulta a impossibilidade de a pensão especial  ser percebida por militar reformado ou seus dependentes.
9.	Como consignado no parecer do MPTCU, há necessidade de conferir à interessada o direito ao contraditório e à ampla defesa, nos termos do Acórdão 587/2011-TCU-Plenário, para se manifestar sobre a questionada acumulação de pensão militar com pensão especial de ex-combatente. 
10.	Ressalvados os atos cancelados (Francisco Sales da Silva, Guilherme Torres, Januário de Paula Correa, José Lubas e Manoel Dutra Martins) , as demais pensões objeto deste feito devem ser consideradas legais, conferindo-se registro aos correspondentes atos, na linha sugerida pelos pareceres. 
Ante o exposto, manifesto-me por que seja adotada a deliberação que ora submeto a este Colegiado.
TCU, Sala das Sessões Ministro Luciano Brandão Alves de Souza, em 22 de outubro de 2019.
Ministro JOÃO AUGUSTO RIBEIRO NARDES 
Relator